臺灣高等法院刑事判決
109年度上訴字第1768號
上  訴  人  
即  被  告  乙○○




選任辯護人  吳政緯律師(法律扶助律師)
上列上訴人因家庭暴力之公共危險案件，不服臺灣新北地方法院
109年度訴字第45號，中華民國109年3月25日第一審判決（起訴
案號：臺灣新北地方檢察署108年度偵字第37070號），提起上訴
，本院判決如下：
    主  文
上訴駁回。
    犯罪事實
一、乙○○與甲○○原為同居之男女朋友，2人間具有家庭暴力防治
    法第3條第2款之家庭成員關係。詎乙○○明知其與甲○○共同居
    住之新北市○○區○○路0段000巷00號之3（4樓）及所在之整棟
    公寓（下稱本案住宅），係現供人居住使用之集合式住宅，
    且可預見若以打火機點燃置放本案住宅3樓通往4樓樓梯間，
    裝有衣物、鞋子之塑膠袋等易燃物品，極可能因火勢迅速擴
    大燃燒而燒燬本案住宅，竟因與甲○○及隔壁鄰居發生口角衝
    突而心生不滿，即基於放火燒燬現供人使用之住宅之不確定
    故意，於民國108年12月6日16時25分許，在本案住宅3樓通
    往4樓樓梯間，以其所有之打火機點燃其所有置放該處裝有
    衣物、鞋子之塑膠袋，旋即離去，造成火勢迅速蔓延，除燒
    燬置放於該處之上開物品外，並致本案住宅3樓通往4樓之樓
    梯間天花板及四周牆面積碳燻黑，幸因本案住宅內其他住戶
    及時發現並報警處理，以及經本案住宅內其他住戶盧秀鳳迅
    速將火勢撲滅，使本案住宅主要構成部分未達喪失主要效用
    之燒燬程度而未遂。嗣經警方於108年12月6日16時27分許，
    在上址00號1樓前查獲乙○○，並扣得上開打火機1個、菸盒1
    個及行動電話1支等物，始悉上情。
二、案經新北市政府警察局蘆洲分局報告臺灣新北地方檢察署檢
    察官偵查起訴。
    理  由
壹、證據能力部分：
一、按被告以外之人於審判外之言詞或書面陳述，除法律有規定
    者外，不得作為證據，刑事訴訟法第159條第1項定有明文。
    又被告以外之人於審判外之陳述，雖不符刑事訴訟法第159
    條之1至第159條之4之規定，而經當事人於審判程序同意作
    為證據，法院審酌該言詞陳述或書面陳述作成時之情況，認
    為適當者，亦得為證據；當事人、代理人或辯護人於法院調
    查證據時，知有同法第159條第1項不得為證據之情形，而未
    於言詞辯論終結前聲明異議者，視為有前項之同意，刑事訴
    訟法第159條之5亦有明文。查本件檢察官、上訴人即被告乙
    ○○及其辯護人於言詞辯論終結前，均未就本院所認定犯罪事
    實而經調查採用之證據之證據能力予以爭執（見本院卷第83
    至85頁、第113至114頁），本院復審酌各該證據作成時之情
    況，尚無違法及證明力明顯過低之瑕疵，認以之作為證據應
    屬適當，揆諸上開規定，本件經調查之證據，均有證據能力
    。
二、至於本院所引之非供述證據部分，並無證據證明係公務員違
    法取得，亦無依法應排除其證據能力之情形，應有證據能力
    。
貳、實體部分：
一、認定犯罪事實所憑之證據及理由：　　
  ㈠訊據被告矢口否認有何放火燒燬供人使用之住宅之不確定故
    意，辯稱：伊當時因為家庭及小孩的壓力，回到家後又突遭
    被害人甲○○（下稱被害人）將伊衣物、鞋子裝在塑膠袋丟出
    來，一時失控在樓梯間用打火機點火欲將上開裝有伊衣物、
    鞋子的塑膠袋燒掉，伊當時人就在火旁邊，知道火如果再燒
    下去會燒到整棟樓房，伊知道下去拿滅火器時間會比較久，
    但伊自覺火勢不可能會延燒那麼快，且因為火是往上燒不是
    往下燒，不可能燒到整棟樓，所以下去拿滅火器，伊下去時
    ，下面已經一堆人已經在樓下了，所以伊不認為有放火燒燬
    建築物罪云云。辯護人亦為被告辯護略稱：被告於警詢時即
    供稱沒有要放火燒死被害人或鄰居，且依一般縱火犯，若要
    燒燬整棟房子不可能只點燃裝有衣物的塑膠袋，可能還要灑
    汽油等助燃物才有可能將房屋燒燬，本案從消防局鑑定書可
    知現場並無易燃物或助燃物，被告主觀上並無燒整棟建築物
    之意云云。然查：
  ⒈上開犯罪事實，業據被告於警詢、偵查及原審中供承在卷（
    見臺灣新北地方檢察署108年度偵字第37070號卷【下稱偵卷
    】第14至16頁、第95至97頁、第116至117頁；臺灣新北地方
    法院109年度訴字第45號卷【下稱原審卷】第30頁、第65頁
    、第100頁），核與證人即被害人甲○○（見偵卷第17至19頁
    ）、證人即隔壁鄰居（00號3樓）盧秀鳳（見偵卷第145至14
    8頁）分別於警詢、新北市政府消防局談話時之陳述情節相
    符，並有新北市政府警察局蘆洲分局扣押筆錄（見偵卷第27
    至30頁）、扣押物品目錄表（見偵卷第31頁）、扣押物品收
    據（見偵卷第33頁）、指認犯罪嫌疑人紀錄表（見偵卷第39
    至41頁）、數位證物勘察採證同意書（見偵卷第43頁）、數
    位證物勘察案件證物清單（見偵卷第45頁）、數位證物勘察
    案件簡述表（見偵卷第47頁）、被害人手機內照片翻拍照片
    （見偵卷第49至51頁）、案發現場照片（見偵卷第51至65頁
    ）、監視器錄影畫面翻拍照片（見偵卷第67至69頁）、新北
    市政府消防局火災原因調查鑑定書（見偵卷第127至181頁）
    在卷可稽，足認被告前開出於任意性之自白與事實相符，堪
    以認定。
  ⒉被告及辯護人於本院審理時雖以上情置辯，惟刑法第173條第
    1項及第3項之放火燒燬現供人使用住宅既、未遂罪，係屬故
    意犯，以行為人主觀上有放火燒燬現供人使用住宅之故意，
    為其構成要件之一；所稱之故意，包括對於構成犯罪（燒燬
    現供人使用住宅）之事實，明知並有意使其發生之確定故意
    ，與對於構成犯罪之事實，預見其發生，而其發生並不違背
    其本意之不確定故意二種情形在內，此見刑法第13條第1項
    、第2項規定自明（最高法院106年度台上字第136號判決意
    旨參照）。又當今房屋，無論為大廈或公寓式，屬整體建築
    ，自己與他人擁有之住宅，就公共安全言，具有不可分性，
    與昔日房屋之獨棟式建築，不能相提並論，故行為人即使在
    自己使用之住宅內放火，實與對整棟公寓或大廈放火無異，
    自仍應依刑法第173條第1項規定論處（最高法院81年度台上
    字第2734號判決意旨參照）。本案住宅為為地上4層、頂樓
    加蓋1層之舊式公寓，屋齡逾30年，該址00號之3(4樓）屋主
    為被害人，平時由其與男友即被告及兒女同住使用；該址00
    號之3(4樓)屋主為盧秀鳳，有上揭卷附火災現場勘察紀錄及
    原因研判在卷可憑（見偵卷第137至142頁），足認本案住宅
    係屬刑法第173條所規定之「現供人使用住宅」無訛。參以
    被告於偵查中供稱：伊因小孩玩手機的問題與被害人吵架，
    108年12月6日下午回去時按門鈴，被害人把伊的衣服裝在塑
    膠袋丟出來，伊又跟隔壁鄰居吵架，所以很生氣，用打火機
    點火燒塑膠袋，塑膠袋有被燒成黑色，但沒有太多煙，伊以
    為已經熄滅，就走去1樓，坐在樓下，伊只是單純離開，沒
    有特別將火熄滅等語（見偵卷第96頁），核與本院勘驗本案
    住宅4樓住戶監視錄影畫面結果相符（見本院卷第103至104
    頁），又依上揭卷附火災現場勘察紀錄及原因研判紀載：「
    現場概況…(三)本案係該址17號住戶通報該址00號之3(4樓
    ）屋主盧秀鳳有火警，盧秀鳳返家目擊梯間有明火，立即返
    回自家取水桶滅火，並成功將火勢撲滅；同時本局接獲路過
    民眾報案表示該址頂樓(5樓）有煙冒出，立即派遣鷺江分隊
    及五股分隊趕赴現場。燃燒後狀況(一)該址外觀、1樓大門
    皆無明顯火勢燃燒痕跡（詳照片1-2）。(二)該址内部僅3樓
    通往4樓梯間有火勢燃燒情形，觀察其天花板及四周牆面積
    碳燻黑，上方燈泡完好；該處平台地面物品有受燒燬損情事
    （詳照片3-4）。…」（見偵卷第137頁），是以被告於上開
    犯罪事實欄所載之時、地，將丟到本案住宅3樓通往4樓樓梯
    間之裝有伊衣服、鞋子之塑膠袋，用打火機點火燃燒後，旋
    即離去。被告係智識正常之成年人，其在本案住宅3樓通往4
    樓樓梯間將裝有伊衣服、鞋子之塑膠袋引燃火勢前，對於火
    勢一旦蔓延，極有可能燒燬本案住宅，自應有所預見，則其
    猶在本案住宅3樓通往4樓之樓梯間引發火勢後旋即離去，未
    再返回現場，足認被告當時確係基於放火燒燬現供人使用住
    宅之不確定故意而為放火行為甚明。況且，依上揭卷附火災
    現場勘查紀錄及原因研判所載現場概況及燃燒後狀況，可知
    當時現場火勢已有延燒，甚至路過民眾報案表示本案住宅頂
    樓(5樓）有煙冒出，若非本案住宅4樓屋主盧秀鳳，經鄰居
    通報發生火警返家目擊樓梯間有明火，立即返回自家取水桶
    滅火，並成功將火勢撲滅，後果不堪設想，尚無從以被告並
    未另潑灑汽油或其他助燃物，遽認被告並無容認放火燒燬現
    供人使用住宅之不確定故意。是以，被告及辯護人所辯被告
    主觀上並無燒燬整棟建築物之意云云，均非可採。
  ㈡綜上所述，足認被告上開所辯，顯係圖卸飾詞，殊無可採。
    本案罪證明確，被告犯行洵堪認定，應依法論科。
二、論罪：　　
  ㈠家庭暴力者，指家庭成員間實施身體、精神或經濟上之騷擾
    、控制、脅迫或其他不法侵害之行為；又家庭暴力罪，指家
    庭成員間故意實施家庭暴力行為而成立其他法律所規定之犯
    罪，家庭暴力防治法第2條第1款、第2款定有明文。本案被
    告與被害人甲○○原為同居之男女朋友，被告與甲○○間具有家
    庭暴力防治法第3條第2款所定之家庭成員關係。
  ㈡放火行為原含有毀損性質，而放火燒燬現供人使用之住宅罪
    ，自係指供人居住房屋之整體而言，應包括墻垣及該住宅內
    所有設備、傢俱、日常生活上之一切用品，故一個放火行為
    ，若同時燒燬住宅與該住宅內所有其他物品，無論該其他物
    品為他人或自己所有，與同時燒燬數犯罪客體者之情形不同
    ，均不另成立刑法第175條第1項或第2項放火燒燬住宅以外
    他人或自己所有物罪或同法第354條毀損罪（最高法院79年
    台上字第1471號判例意旨參照）。又公寓之樓梯間，乃構成
    集合住宅之一部分，如在有人居住之公寓樓梯間點火燃燒，
    使火勢得以燒燬該住宅本體，自係已經著手實行放火燒燬現
    供人使用之住宅（最高法院83年度台上字第1118號判決意旨
    參照）。再者，放火罪既遂與未遂之區別標準，係以目的物
    獨立燃燒，且足以變更其形體，致喪失其效能為依據，是放
    火燒燬現供人使用之住宅罪，如僅室內傢俱、裝潢燒燬，其
    房屋重要構成部分諸如樑、柱及支撐壁等尚未因燃燒結果致
    喪失其效用者，應成立刑法第173條第3項、第1項之放火燒
    燬現供人使用住宅未遂罪（最高法院87年度台上字第1719號
    、79年度台上字第2656號、第2747號判決意旨參照）。
  ㈢核被告所為，係犯刑法第173條第3項、第1項之放火燒燬現供
    人使用之住宅未遂罪。又被告本案放火犯行，係屬家庭成員
    間故意實施精神、經濟上不法侵害之行為，即為家庭暴力防
    治法第2條第2款所稱之家庭暴力罪，且構成刑法之放火燒燬
    現供人使用之住宅未遂罪，惟因家庭暴力防治法對於家庭暴
    力罪並無科處刑罰之規定，而應依刑法上開規定論科。公訴
    意旨疏未就此敘明，應予補充。至本案被告放火行為雖同時
    燒燬其所有之衣物、鞋子等物，惟因該等物品原即置放於本
    案住宅內（樓梯間亦屬於本案住宅之一部分），被告燒燬上
    開品，乃屬置放於本案住宅內之日常生活用品，自不另論以
    刑法第175條第2項之放火燒燬住宅以外之自己所有物罪，附
    此敘明。
三、刑之減輕：
  ㈠被告已著手於本案放火行為之實行，惟經本案住宅內其他住
    戶迅速將火勢撲滅，本案住宅主要構成部分始未達喪失主要
    效用之燒燬程度而未遂，爰依刑法第25條第2項規定，按既
    遂犯之刑度減輕其刑。
  ㈡關於無刑法第59條規定之敘明：
  　被告及辯護人雖另以被告被告收入不多，尚須撫養被害人及
    其3個小孩，並有照顧很多流浪狗，可知被告並非泯滅人性
    之人，只是不堪壓力，又與被害人爭吵，一時氣憤點燃裝有
    其衣物之塑膠袋，請求依刑法第59條酌減其刑云云。惟94年
    2月2日修正公布，於95年7月1日生效施行之刑法第59條規定
    之立法理由特別闡明：「一、現行第59條在實務上多從寬適
    用，為防止酌減其刑之濫用，自應嚴定其適用之條件，以免
    法定刑形同虛設，破壞罪刑法定之原則；二、按科刑時，原
    即應依第57條規定審酌一切情狀，尤應注意該條各款所列事
    項，以為量刑標準，本條所謂『犯罪之情狀可憫恕』，自係指
    裁判者審酌第57條各款所列事項以及其他一切與犯罪有關之
    情狀之結果，認其犯罪足堪憫恕者而言，惟其審認究係出於
    審判者主觀之判斷，為使其主觀判斷具有客觀妥當性，宜以
    『可憫恕之情狀較為明顯』為條件，故特加一『顯』字，用期公
    允；三、依實務上見解，本條係關於裁判上減輕之規定，必
    於審酌一切之犯罪情狀，在客觀上顯然足以引起一般同情，
    認為縱予宣告法定最低刑度猶嫌過重者，始有其適用（最高
    法院38年台上字第16號、45年台上字第1165號、51年台上字
    第899號判例），乃增列文字，將此適用條件予以明文化」
    。故刑法第59條之酌量減輕其刑，必須犯罪另有特殊之原因
    與環境等在客觀上足以引起一般同情，認為即予宣告法定低
    度刑期猶嫌過重者，始有其適用。本案被告明知本案住宅係
    屬集合式住宅，倘在本案住宅公共樓梯間內以打火機點燃易
    燃物品縱火，將會嚴重危害全體住戶生命、身體及財產之安
    全，竟僅因與被害人及隔壁鄰居發生口角衝突，心生不滿，
    率爾於本案住宅3樓通往4樓之樓梯間持打火機點燃裝有衣服
    、鞋子之塑膠袋後旋即離去，已造成本案住宅內之住戶精神
    上的恐懼，且對社會治安危害甚大，依其犯罪情節已難認有
    何特殊之原因與環境，客觀上足以引起一般同情，尚無從以
    被害人甲○○嗣後陳述原諒被告，即認其犯罪之情狀顯可憫恕
    。況且，被告所犯放火燒燬現供人使用之住宅罪，經依刑法
    第25條第2項未遂規定減輕其刑後，並無何即使科以該減輕
    後之最低刑度仍嫌過重之情形，認無依刑法第59條規定遞酌
    減其刑之必要。辯護人請求依刑法第59條對被告酌減其刑，
    即非可採。
四、原審本於同上見解，認定被告前揭犯行，罪證明確，適用刑
    法第173條第3項、第1項、第25條第2項等規定，並審酌被告
    僅因與被害人及隔壁鄰居發生口角衝突而心生不滿，即貿然
    在其與被害人共同居住公寓之樓梯間持打火機點燃易燃物品
    ，而該放火地點係現代社會之集合式住宅，有多數住戶居住
    生活，火勢一旦蔓延擴散，後果將不堪設想，所為誠應非難
    ；復考量被告犯後始終坦承犯行，並已獲得被害人之原諒，
    被害人亦請求對被告從輕量刑（見原審卷第102頁）；兼衡
    被告犯罪之動機、目的、手段、情節、素行、所生危害程度
    及自陳高職肄業之智識程度、未婚、以前從事水電及鐵工並
    與被害人同居、沒有小孩、無需扶養任何人、勉持之家庭經
    濟狀況（見原審卷第100至101頁）等一切情狀，判處有期徒
    刑3年8月。並就沒收敘明：扣案之打火機1個，為被告所有
    且供本案放火犯行所用之物，業據被告於原審中供述在卷（
    見原審卷第65頁），爰依刑法第38條第2項前段規定宣告沒
    收；至於其餘扣案物，依現存卷內事證，尚難認與被告本案
    放火犯行有關，不予宣告沒收。其認事用法，核無違誤，量
    刑亦屬妥適。
五、被告上訴與辯護人猶執前詞指摘原判決不當並爭執應依刑法
    第59條規定酌減其刑，業經本院逐一論駁如前（見理由欄貳
    一、三㈡）。又關於刑之量定，係實體法上賦予法院得為自
    由裁量之事項，倘其未有逾越法律所規定之範圍，或濫用其
    權限，即不得任意指為違法（最高法院75年台上字第7033號
    判例意旨參照）。本件被告所犯刑法第173條第3項、第1項
    之放火燒燬現供人使用之住宅未遂罪，該刑法第173條第1項
    規定之法定刑為「無期徒刑或7年以上有期徒刑」，原審判
    決量刑時，業依刑法第25條第2項規定減輕其刑（見理由欄
    貳三㈠），且依刑法第57條規定而為衡酌，亦經本院詳述於
    前（見理由欄貳四），從而，原審判決之量刑並未逾越職權
    ，亦未違反比例原則。綜上，本件被告上訴為無理由，應予
    駁回。
據上論斷，應依刑事訴訟法第368條，判決如主文。
本案經檢察官楊雅婷提起公訴，檢察官陳正芬到庭執行職務。
中　　華　　民　　國　　109 　年　　8 　　月　　18　　日
                  刑事第三庭    審判長法　官  張惠立
                                      法　官  廖怡貞
                                      法　官  張江澤
以上正本證明與原本無異。
如不服本判決，應於收受送達後20日內向本院提出上訴書狀，其
未敘述上訴之理由者並得於提起上訴後20日內向本院補提理由書
（均須按他造當事人之人數附繕本）「切勿逕送上級法院」。
                                      書記官  林明慧
中　　華　　民　　國　　109 　年　　8 　　月　　20　　日
附錄：本案論罪科刑法條全文　　　　　　　　　　　　　　　
中華民國刑法第173條
放火燒燬現供人使用之住宅或現有人所在之建築物、礦坑、火車
、電車或其他供水、陸、空公眾運輸之舟、車、航空機者，處無
期徒刑或7年以上有期徒刑。
失火燒燬前項之物者，處1年以下有期徒刑、拘役或1萬5千元以
下罰金。
第1項之未遂犯罰之。
預備犯第1項之罪者，處1年以下有期徒刑、拘役或9千元以下罰
金。